臺灣高等法院民事判決　　　　　　　 96年度海商上易字第5號
上　訴　人　維洋企業有限公司
法定代理人　乙○○
訴訟代理人　許銳明律師
被　上訴人　立天行通運股份有限公司
法定代理人　甲○○
訴訟代理人　王國傑律師
複　代理人　葉淑珍律師
上列當事人間請求損害賠償事件，上訴人對於中華民國96年5月
17日臺灣士林地方法院96年度海商字第1號第一審判決提起上訴
，並為訴之追加及減縮，本院於96年8月22日言詞辯論終結，判
決如下：
    主  文
原判決廢棄。
被上訴人應給付上訴人新台幣壹佰肆拾柒萬捌仟柒佰貳拾肆元，
及自民國九十六年八月三日起，至清償日止，按週年利率百分之
五計算之利息。
第一、二審訴訟費用由被上訴人負擔。
    事實及理由
壹、程序部分：
  (一)按關於由侵權行為而生之債，依侵權行為地法。但中華民國
    法律不認為侵權行為者，不適用之；侵權行為之損害賠償及
    其他處分之請求，以中華民國法律認許者為限。涉外民事法
    律適用法第9條第1、2項分別定有明文。又關於由侵權行為
    而生之債，依侵權行為地法，所謂行為地，包括實行行為地
    及結果發生地（最高法院81年度台上字第935號判決要旨參
    照）。本件兩造均屬我國籍法人，上訴人主張伊委託被上訴
    人自大陸分別運送2筆貨物至美國，被上訴人為運送人並簽
    發2紙載貨證券，貨物運抵後，被上訴人竟無單放貨予買受
    人Direct Specialty,INC.（下稱DS公司），致伊受有2筆貨
    款未受清償之損害，爰依侵權行為之法律關係，請求被上訴
    人賠償伊所受之損害等語，是上訴人主張被上訴人無單放貨
    行為之發生地雖在美國，而屬涉外事件，惟因上訴人主張其
    未受償貨款損害之結果地係在中華民國，揆諸前揭規定及說
    明，本件應以中華民國法律為準據法，合先敘明。
  (二)按在第二審為訴之變更或追加，非經他造同意，不得為之，
    但請求之基礎事實同一、擴張或減縮應受判決事項之聲明者
    不在此限，民事訴訟法第446條第1項、第255條第1項第2、3
    款定有明文。所謂請求之基礎事實同一，係指變更或追加之
    訴與原訴之主要爭點有其共同性，各請求利益之主張在社會
    生活上可認為同一或關連，而就原請求之訴訟及證據資料，
    於審理繼續進行在相當程度範圍內具有同一性或一體性，得
    期待於後請求之審理予以利用，俾先後兩請求在同一程序得
    加以解決，避免重複審理，進而為統一解決紛爭者，即屬之
    （最高法院90年台抗字第2號裁判要旨參照）。次按民事訴
    訟法第270條之1第3項前段規定應受其拘束之爭點協議，係
    指當事人就其既已主張之爭點，經依同條第1項第3款或第2
    項為協議者而言；至於協議前未經當事人主張之爭點，既不
    在協議範圍，自不受協議之拘束（最高法院94年台上字第49
    3 號裁判要旨參照）。查上訴人於原審基於侵權行為法律關
    係請求損害賠償，請求被上訴人應給付新台幣1,478,724 元
    及自起訴狀繕本送達翌日起至清償日止之法定遲延利息，嗣
    上訴本院，追加依據兩造間契約關係，主張被上訴人違反運
    送契約，應負債務不履行損害賠償責任，請求被上訴人應給
    付新台幣1,478,724元及自追加訴狀繕本送達翌日起至清償
    日止之法定遲延利息。前開請求權所依據者均為被上訴人未
    收回載貨證券而放貨予他人之事實，可認為其主要爭點有共
    同性，兩者間請求之基礎事實同一。且上訴人於原審未主張
    債務不履行損害賠償請求權，該爭點不在協議範圍，自不受
    協議拘束。被上訴人雖不同意其追加，然揆諸首揭說明，上
    訴人追加依據債務不履行請求權請求損害賠償，並減縮應受
    判決事項之聲明，核無不合。
貳、實體部分：
一、上訴人起訴主張：DS公司於民國（下同）95年6月間及8月間
    向上訴人訂購2筆貨物，即發票號碼WY0538 之貨物（訂單號
    碼2010WY）及發票號碼WY0498 之貨物（訂單號碼20103WY、
    20063WY、2006-6WY ）（下稱系爭貨物），約定買賣條件為
    FOB，總價為美金45,724.32元（下稱系爭貨款）。由DS公司
    指定由被上訴人運送，並由DS公司負擔船舶離岸後所生之費
    用及風險。上訴人於95年9月間分別委由被上訴人以YM
    MARCHV.29E輪及URU BHUM VS019輪，自中國大陸以海運運至
    美國，被上訴人則先後於95年9月1日及同年月22日分別簽發
    2 紙載貨證券（號碼為：0000000000、0000000000，下稱系
    爭載貨證券）予上訴人。依海商法第60條準用民法第627 條
    至第630 條之規定，載貨證券具文義性、繳回性及物權效力
    ，且依海商法第63條規定，運送人對於承運貨物之照管及運
    送應為必要之注意及處置，詎系爭貨物運抵美國後，DS公司
    因未給付系爭貨款且尚未取得系爭載貨證券，被上訴人竟未
    經DS公司提示繳還系爭載貨證券，逕將系爭貨物交付予DS公
    司，違反前揭規定之義務，其執行職務有重大過失，致上訴
    人受有系爭貨款之損害，爰按起訴時前一日紐約匯市收盤價
    匯率（1:32.34）折算為新臺幣1,478,724元，並依民法第18
    4條第1項前段之規定，請求被上訴人賠償損害，求為判決：
    被上訴人應給付上訴人新臺幣1,478,724元及自起訴狀繕本
    送達翌日起至清償日止，按週年利率5%計算之利息。
二、被上訴人則以：
  (一)上訴人與DS公司訂立買賣契約，計出售12筆貨物，並於95年
    9 月至11月間，先後委託被上訴人自中國大陸出口運送該12
    筆貨物到美國，被上訴人均已按時運抵美國目的地，美國
    UTi,UNITED STATES,INC.（下稱「美國UTi公司」）未收回
    系爭載貨證券即逕行交付系爭貨物予DS公司，其餘10筆貨物
    則置放於倉庫中迄未交貨。被上訴人與美國UTi 公司並無母
    、子公司之關係，被上訴人無指揮監督美國UTi 公司之權利
    ，亦未指示美國UTi公司交貨，並無民法第224條規定之適用
    ，故被上訴人毋庸就美國UTi 公司過失放貨行為負同一責任
    。
  (二)退步言之，倘認被上訴人應負損害賠償責任，亦因上訴人拒
    不交付系爭載貨證券，使另10筆貨物寄放在目的地倉庫無人
    提領，以致超過季節而無價值，且DS公司迄今只提領系爭貨
    物，卻已經給付上訴人另8筆貨物之貨款美金34,290.28元，
    故上訴人實際損害僅餘美金11,434.04 元。雖上訴人與DS公
    司買賣條件約定為FOB，惟於DS公司拒付另10 筆貨物之運費
    及倉租等費用時，上訴人為託運人，仍有給付運費及倉租等
    費用之義務，上訴人積欠被上訴人該10筆貨物之運費及倉租
    費用美金37,496.91 元應與上開損害金額抵銷，上訴人已無
    得請求之金額。況上訴人因被上訴人無單放貨而就系爭貨物
    免支出倉租費用美金11,713元之利益，依民法第216條之1規
    定，應自本件賠償金額扣除之。
  (三)又被上訴人得依不當得利或侵權行為之法律關係對DS公司請
    求損害賠償，被上訴人即為DS公司之債權人，復因上訴人未
    依買賣契約所約定之給付期間將其餘8 筆貨物之載貨證券交
    付予DS公司領貨，DS公司依民法第226條第2項及第232 條規
    定均得拒絕給付，並請求上訴人賠償因不履行所生之損害美
    金34,290.28元，被上訴人為保全債權，得依民法第242條規
    定，代位DS公司對上訴人主張抵銷美金34,290.28元。
  (四)另上訴人本得依買賣契約對DS公司請求賠償系爭貨款之損害
    ，倘認被上訴人應負損害賠償責任，依民法218 條之1第1項
    及第2 項規定，在上訴人將其對DS公司之損害賠償權利讓與
    被上訴人前，被上訴人就上訴人本件請求無損害賠償義務或
    遲延利息等語，資為抗辯。
三、原審為上訴人敗訴之判決，上訴人提起上訴，上訴聲明為：
    (一)原判決廢棄。(二)被上訴人應給付上訴人新台幣1,478,724
    元，及自追加訴狀繕本送達翌日起至清償日止，按年息5%
    計算之利息。被上訴人答辯聲明：上訴駁回。
四、本件不爭執事項：
  (一)上訴人為履行與DS公司間訂立之買賣契約，於95年9 月至11
    月間委託被上訴人將DS公司所訂購之12筆貨物，自中國大陸
    運送至美國，被上訴人簽發12紙載貨證券。系爭貨物中，發
    票號碼WY0538（訂單號碼2010WY）部分，價金為美金21,288
    .96 元，發票號碼WY0498（訂單號碼20103WY、20063WY、20
    06-6WY）部分，價金為美金24,435.36元，合計美金45,724.
    32元。系爭貨物係以FOB TAINJIN,CHINA、FOB YANTIAN,
    CHINA即以中國大陸天津港、深圳市鹽田港（口岸）船上交
    貨為其買賣條件。
  (二)被上訴人於95年9月1日及同年月22日分別簽發系爭載貨證券
    一式3份予上訴人，系爭載貨證券左上方所載託運人欄（
    Consignor）為上訴人，受貨人欄（Consigned to order of
    ）記載「待指示」（to order of shipper）。右下方記載
    被上訴人為運送人簽發載貨證券〔UTi（TAIWAN）LTD. AS
    CARRIER〕，左下方記載向美國UTi公司請求交付貨物（For
    delievery of goods please apply to UTi,UNITED STATES
    ,INC.）
  (三)12筆貨物均已送達美國目的港，12紙載貨證券正本於上訴人
    提起本件訴訟時，仍由上訴人持有中，而未交付予買受人DS
    公司。美國UTi 公司未收回系爭載貨證券，即將系爭貨物交
    付予DS公司。上訴人嗣於96年4 月11日寄送另10筆貨物之載
    貨證券予DS公司。
  (四)DS公司於95年11月9日以電匯方式給付上訴人美金34,290.28
    元貨款。
五、本件爭點：
  (一)被上訴人是否有違法將系爭貨物交付予DS公司之侵權行為？
  (二)被上訴人如有違法放貨之情事，上訴人是否因此受有損害？
    其損害金額為何？
  (三)上訴人得請求被上訴人賠償之金額為何？
六、按最高法院67年台上字第1229號判例明載：「載貨證券具有
    換取或繳還證券之性質，運送貨物，經發給載貨證券者，貨
    物之交付，憑載貨證券為之，即使為實際之受貨人，茍不將
    載貨證券提出及交還，依海商法第104條準用民法第630條規
    定，仍不得請求交付運送物。」載貨證券貴在流通，自應使
    其具有換取或繳還證券之性質，且不因持有人為託運人而異
    其效果。運送貨物經發給載貨證券者，貨物之交付應憑載貨
    證券為之，即便為實際之受貨人，苟不將載貨證券提出及交
    還，依海商法第104條準用民法第630條規定及上開判例意旨
    ，仍不能請求交付運送物，亦即，簽發載貨證券之運送人，
    僅對於能提出載貨證券之人，始負有交付運送之義務，運送
    人如未收回載貨證券，即將運送之貨物交付非合法持有載貨
    證券之人，對於運送物之權利人仍應負責。
  (一)上訴人為履行與DS公司間訂立之買賣契約，於95年9 月至11
    月間委託被上訴人將DS公司所訂購之12筆貨物，自中國大陸
    運送至美國，由被上訴人簽發12紙載貨證券予上訴人。系爭
    2 筆貨物之載貨證券號碼分別為：0000000000、0000000000
    ，左上方記載託運人欄（Consignor）為上訴人，受貨人欄
    （Consigned to order of）記載「待指示」（to order of
    shipper），右下方記載被上訴人為運送人簽發載貨證券〔
    UTi（TAIWAN）LTD. AS CARRIER〕，左下方記載：領取貨物
    時必須提示並繳回經適當的背書之載貨證券正本其中之一份
    （One of these Combined Transport Bills of Lading
    must be surrendered duly endoresd in exchange for
    the goods.）、向美國UTi公司請求交付貨物（For
    delievery of goods please apply to UTi,UNITED STATES
    ,INC.），有載貨證券影本在卷可稽（原審卷第34、36-1、6
    0至91頁），兩造對前開記載均不爭執，可認是實。
  (二)查系爭貨物已送達美國目的地港，系爭載貨證券於上訴人提
    起本件訴訟時，仍由上訴人持有中，未將系爭載貨證券交付
    予貨物買受人DS公司，DS公司仍非受領權人。美國UTi 公司
    未收回系爭載貨證券，即將系爭貨物交付予DS公司，為兩造
    不爭執之事實。是依海商法第104條準用第630條之規定及前
    開判例意旨，被上訴人未收回系爭載貨證券，即將運送之貨
    物交付非合法持有載貨證券之人，對於運送物之權利人即上
    訴人應負損害賠償責任。
七、按債務人之代理人或使用人，關於債之履行有故意或過失時
    ，債務人應與自己之故意或過失負同一責任。民法第224 條
    前段定有明文。次按最高法院77年11月1 日，77年度第19次
    民事庭會議決議：「銀行員故意違背職務超額放貸，致銀行
    受損，銀行可依侵權行為及債務不履行請求損害賠償。」，
    有最高法院77年度第19次民事庭會議決議可茲參照。查系爭
    載貨證券簽發人為被上訴人，依據載貨證券左下方之記載：
    向美國UTi公司請求交付貨物（For delievery of goods
    please apply to UTi, UNITED STATES,INC.），美國UTi公
    司係為被上訴人關於債之履行之使用人。而系爭貨物領取時
    ，必須提示並繳回經適當的背書之載貨證券正本其中之一份
    （One of these Combined Transport Bills of Lading
    must be surrendered duly endoresd in exchange for
    the goods.），係明白記載於載貨證券，詳前述，則美國
    UTi公司未收回系爭載貨證券，即將系爭貨物交予DS公司，
    被上訴人應與自己之故意負同一責任。是以，被上訴人未收
    回系爭載貨證券，逕將系爭貨物交付非合法持有載貨證券之
    人，致上訴人受有喪失貨物權利及無法自買受人DS公司處順
    利取得貨款之損害，上訴人對於被上訴人前開故意違背職務
    之行為，可依侵權行為及債務不履行之法律關係，請求被上
    訴人負損害賠償責任。
八、上訴人主張其損害金額為系爭貨物之貨款共美金45,724.32
    元，因該價款為上訴人得向DS公司請求，故屬目的地之價值
    等語。查系爭貨物售價分別為美金21,288.96元、24,435.36
    元，有商業發票在卷可稽（原審卷第52、53頁），前開貨物
    售價即為系爭貨物在目的地之進貨成本，不包含關稅、運費
    、正常利潤等項目在內，該商業發票所載售價，係低於目的
    地之市價，故上訴人主張其因被上訴人無單放貨，請求系爭
    貨款即美金45,724.32 元之損害，為有理由。又DS公司曾給
    付上訴人貨款美金34,290.28 元，查前開貨款係針對發票號
    碼548、550、551、552、553、555、558、562之貨物，並非
    給付系爭貨物，有上訴人與DS公司往來電子郵件及系爭貨物
    發票2 紙在卷可稽（原審卷第99、52、53頁），是被上訴人
    辯稱上訴人已收受DS公司給付買賣貨款美金34,290.28 元，
    故實際損害僅於美金11,434.04元云云，為不可採。
九、按因故意侵權行為而負擔之債，其債務人不得主張抵銷。民
    法第339 條定有明文。被上訴人未收回系爭載貨證券而將系
    爭貨物交予DS公司，致上訴人受有不能取得貨款之損害，應
    負故意侵權行為及債務不履行之損害賠償責任，已詳前述，
    則被上訴人主張以上訴人另積欠之運費、倉租、延滯費用等
    共計美金37,496.91 元、代位DS公司行使買受人基於買賣契
    約而得行使之美金34,290.28 元之抵銷權利及上訴人免支出
    倉租費用美金11,713元，與上訴人本件請求為抵銷等語，係
    非有據。
十、按關於物或權利之喪失或損害，負賠償責任之人，得向損害
    賠償請求權人，請求讓與基於其物之所有權或基於其權利對
    於第三人之請求權。第264條之規定，於前項情形準用之。
    民法第218條之1定有明文。被上訴人另辯稱於上訴人將其對
    DS公司之損害賠償權利讓與被上訴人前，被上訴人就本件請
    求無損害賠償義務云云，核與前開規定要件不合，不足可採
    。而被上訴人複代理人於96年8月22日言詞辯論時當庭表示
    不主張同時履行抗辯，有該日筆錄在卷可稽（本院卷第163
    頁）。
十一、上訴人基於侵權行為及債務不履行之法律關係，請求被上
      訴人賠償新台幣1,478,724元（以美金1元兌換新台幣32.3
      4元計算），及自追加訴狀繕本送達翌日，即96年8月3 日
      （本院卷第34頁）起至清償日止，按年息5%計算之利息，
      為有理由，應予准許。
十二、綜上所述，上訴人主張本於侵權行為及債務不履行之法律
      關係，請求被上訴人給付新台幣1,478,724 元本息，為有
      理由，應予准許。原審為上訴人敗訴之判決，，尚有未洽
      。上訴意旨指摘原判決不當，求予廢棄改判，為有理由，
      爰由本院予以廢棄改判，如主文第二項所示。
十三、本件事證已臻明確，兩造其餘攻擊及防禦方法，核與本件
      判決結果不生影響，不再一一論述，附此敘明。
十四、據上論結，本件上訴為有理由，依民事訴訟法第450條、
      第78條，判決如主文。
中　　華　　民　　國　　96　　年　　9 　　月　　5 　　日
            　　　  　民事第二庭
                        審判長法　官 吳謙仁
　　　　　　　　　　          法　官 蘇瑞華
　　　　　　　　　　　        法　官 李瓊蔭
正本係照原本作成。
不得上訴。
中　　華　　民　　國　　96　　年　　9 　　月　　6 　　日
                              書記官 王才生
